臺灣嘉義地方法院刑事判決　　　　九十六年度訴字第五三四號
公　訴　人　臺灣嘉義地方法院檢察署檢察官
被　　　告　甲○○
選任辯護人　劉意律師
上列被告因妨害投票案件，經檢察官提起公訴（九十六年度選偵
字第六號），本院判決如下：
    主  文
甲○○共同以非法之方法，使投票發生不正確之結果，處有期徒
刑伍月，如易科罰金，以銀元參佰元即新臺幣玖佰元折算壹日，
褫奪公權參年；減為有期徒刑貳月又拾伍日，如易科罰金，以銀
元參佰元即新臺幣玖佰元折算壹日，褫奪公權壹年陸月。
    事  實
一、甲○○為民國九十五年嘉義市第七屆里長選舉之東區頂寮里
    里長候選人，與張義雄具有親家關係，張藝騰為張義雄之子
    ，蘇金菊與張義雄則為朋友關係（張義雄、張藝騰及蘇金菊
    妨害投票案件，已經本院九十六年度訴字第二八四號刑事判
    決，判處有罪確定在案）。渠等明知將於九十五年六月十日
    舉行之嘉義市第七屆里長選舉，依公職人員選舉罷免法規定
    ，須在各該選舉區繼續居住四個月以上者，始為該選舉區之
    選舉人，且張義雄、張藝騰二人設籍於嘉義市○區○○里○
    ○路八七號，並無實際居住於蘇金菊戶籍地址之事實，然為
    求支持甲○○選舉該頂寮里里長，竟共同基於使上開選舉投
    票發生不正確結果之犯意聯絡，以虛報遷出、遷入戶籍之非
    法方法，先由蘇金菊應張義雄之要求而提供其為戶長位於該
    頂寮里選舉區內之嘉義市○區○○里○○街一九號戶籍地址
    及該址房屋稅單，張義雄、張藝騰則提供國民身分證、印章
    ，而由甲○○以受託人身分持相關所需文件在距里長選舉日
    僅四個月又二日之九十五年二月八日前往嘉義市東區戶政事
    務所申辦張義雄、張藝騰變更戶籍而遷入蘇金菊前開戶籍地
    址，並完成戶籍遷徙登記，使該管戶政機關、嘉義市選舉委
    員會將張義雄、張藝騰編入嘉義市第七屆里長選舉東區頂寮
    里選舉人名冊，並公告確定，使張義雄、張藝騰不法取得形
    式上得以參與九十五年六月十日舉行之嘉義市第七屆里長投
    票選舉之資格，張義雄、張藝騰並於該里長選舉當日為投票
    行為，而使該頂寮里各候選人得票數、投票數、選舉人數暨
    投票率等事項發生不正確之結果。張義雄、張藝騰於選舉結
    束後，旋於九十五年六月十九日將其等戶籍遷回嘉義市○區
    ○○里○○路八七號。
二、案經臺灣嘉義地方法院檢察署檢察官自動檢舉偵查後起訴。
    理  由
壹、程序部分：
一、按被告以外之人於審判外之言詞或書面陳述，除法律有規定
    者外，不得作為證據。被告以外之人於偵查中向檢察官所為
    之陳述，除顯有不可信之情況者外，得為證據。被告以外之
    人於審判外之陳述，雖不符前四條之規定，而經當事人於審
    判程序同意作為證據，法院審酌該言詞陳述或書面陳述作成
    時之情況，認為適當者，亦得為證據。當事人、代理人或辯
    護人於法院調查證據時，知有第一百五十九條第一項不得為
    證據之情形，而未於言詞辯論終結前聲明異議者，視為有前
    項之同意，刑事訴訟法第一百五十九條第一項、第一百五十
    九條之一第二項、第一百五十九條之五分別定有明文。查證
    人張義雄、張藝騰、蘇金菊於另案調查及審理時所述，雖屬
    審判外之陳述，惟被告及辯護人已聲明引用其等證詞作為證
    據，公訴人未於言詞辯論終結前聲明異議，其等證詞自有證
    據能力，合先敘明。
二、再本件被告及辯護人於言詞辯論終結前，對於張義雄、張藝
    騰及蘇金菊個人戶籍資料，戶籍謄本，房屋稅單，變更戶籍
    登記申請書，嘉義市第七屆里長頂寮里開票結果統計表，嘉
    義市第七屆里長選舉東區第五十八、第五十九投（開）票所
    報告表，嘉義市第七屆里長選舉頂寮里選舉人名冊，蘇金菊
    住處照片及地理位置圖等件，均未爭執證據能力，該等證據
    並經本院於審理過程提示予被告及辯護人表示意見，復無不
    可信之情形，自有證據能力，合先敘明。
貳、實體部分：
一、訊據被告固坦承其為嘉義市第七屆里長選舉頂寮里里長候選
    人，與張義雄具有親家關係，惟矢口否認上開犯行，並辯稱
    ：其於九十五年二月間尚未決定參選里長，且與蘇金菊並不
    熟稔，何來共謀妨害投票之故意，其並無持張義雄、張藝騰
    之國民身分證、印章為渠等辦理戶籍遷徙登記，係渠等親自
    至戶政事務所辦理，其僅受張義雄之託代領渠等戶籍謄本而
    已，及渠等係因向蘇金菊租屋而將戶籍遷入頂福街一九號，
    係合法辦理戶籍遷徙登記云云。經查：
  (一)前揭事實關於被告參選頂寮里里長，張義雄、張藝謄二人遷
    徙戶籍地址，經戶政機關編入頂寮里里長選舉人名冊，並公
    告確定，及張義雄、張藝謄二人於頂寮里里長選舉當日前往
    投票，嗣又將戶籍遷回原址等情，有張義雄、張藝騰及蘇金
    菊個人戶籍資料，戶籍謄本，房屋稅單，變更戶籍登記申請
    書，嘉義市第七屆里長頂寮里開票結果統計表，嘉義市第七
    屆里長選舉東區第五十八、第五十九投（開）票所報告表，
    及嘉義市第七屆里長選舉頂寮里選舉人名冊在卷可稽（見臺
    灣嘉義地方法院檢察署九十五年度選察字第一七三號卷第四
    至六、二五、三五、三六、九一、九五至九九、一一一至一
    一三頁），並經證人張義雄、張藝騰、蘇金菊於另案調查時
    敘明在卷（見同上卷第六八至七六頁），堪以認定。
  (二)被告雖辯稱其未為張義雄、張藝騰辦理戶籍遷徙登記云云，
    惟查被告持蘇金菊前揭戶籍地址之房屋稅單及張義雄、張藝
  　騰國民身分證、印章，於九十五年二月八日前往嘉義市東區
    戶政事務所，以受託人身分為張義雄、張藝騰辦理戶籍遷徙
    ，而將渠等戶籍遷入蘇金菊戶籍地址，並完成登記等情，業
    經證人即前嘉義市東區戶政事務所櫃臺辦理人員李枝容於本
    院審理時證述明確，且依卷附之申請人張義雄、張藝謄之變
    更戶籍登記申請書所示（見臺灣嘉義地方法院檢察署九十六
    年度選偵字第六號卷第一七頁），該申請書「受委託人」欄
    內並有被告甲○○之簽名，而該簽名確係被告親簽無訛，亦
    經被告於審理時自承在卷（見本院卷第七四頁），被告雖另
    辯稱該簽名係代領戶籍謄本時所簽云云，惟證人李枝容已明
    確證稱係被告負責整個申請過程，當時正值換發身分證期間
　　，辦理民眾很多，被告在現場等候很久，因被告是地方人士
  　，故請被告在辦公室內等候，且因張義雄曾到現場一下子，
    基於便民考量未要求被告提出委託書，但於辦畢後仍當場請
    被告在「受委託人」欄內簽名等情（見本院卷第七一、七二
    頁），核證人李枝容所述與前開申請書所示相合，其證詞應
    堪採信，被告所辯顯係卸責之詞，並不足採。
  (三)至被告又辯稱張義雄二人係因向蘇金菊租屋而將戶籍遷入頂
    福街一九號，係屬合法云云，並舉證人張義雄、張藝騰及蘇
    金菊於另案時之陳述為據。經核張義雄、張藝騰及蘇金菊三
    人於另案（本院九十六年度訴字第二八四號被告張義雄、張
    藝騰及蘇金菊妨害投票案件）時雖亦辯稱係因租屋致辦理戶
    籍遷徙登記云云，惟查張藝騰始終未曾居住過蘇金菊於該頂
    福街一九號之住所，業據張藝騰於該案審理時自承在卷（見
    本院九十六年度訴字第二八四號卷第一四六頁），並與蘇金
    菊於該案偵查中所述相符（見臺灣嘉義地方法院檢察署九十
    五年度選察字第一七三號卷第六八頁），衡以張藝謄原設籍
    地址即嘉義市○區○○里○○路八七號，為其父張義雄經營
    魚貨攤所在地，於九十五年二月間並無不得繼續設籍於該址
    之特殊狀況發生，張藝謄卻仍隨同其父張義雄將戶籍遷往蘇
    金菊戶內，其行徑自與常情相違。又張義雄雖聲稱係向蘇金
    菊租賃其住處四樓房間，並曾實際居住云云，惟其與蘇金菊
    均自承並未簽訂租賃契約、未付租金、未約定押金，甚至未
    約定租期等情（見本院九十六年度訴字第二八四號卷第一三
    四、一四一頁），經本院於該案中質問張義雄係何時居住於
    該房間，張義雄卻答稱直到里長選舉日前二、三天，才前往
    試住云云（見同上卷第一四二頁），已與常情有違，再核蘇
    金菊位於該頂福街一九號住處，係四層樓建築，供其與配偶
    、子女、孫子女一共八人居住，業經蘇金菊敘明在卷（見同
    上卷第一三三頁），而就卷附該住處照片及地理位置圖以觀
    （見臺灣嘉義地方法院檢察署九十六年度偵字第一九七三號
    卷第一三至二七頁），該四樓房間空間狹小，且無獨立衛浴
    設備，該住所與張義雄工作之魚貨攤即原設籍地址，相距一
    點五公里以上，且需通過諸多交通路口，並非方便，張義雄
    於該案審理時雖否認犯罪，惟亦自承該處並非適合之住處（
    見本院九十六年度訴字第二八四號卷第一四二頁），復審酌
    蘇金菊前開戶籍地址，當時除提供張義雄、張藝騰辦理戶籍
    遷徙登記外，竟於同一時期另提供闕源吉等七人遷入，致於
    本件里長選舉前，遭警察機關派員前往勸導等情，而相關人
    等均因妨害投票案件經本院九十六年度訴字第二八四號判處
    有期徒刑確定在案，足認張義雄、張藝謄確未在蘇金菊戶籍
    地址居住，渠等所稱租屋居住云云，顯為事後卸責之詞，並
    不足採。
  (四)復審酌被告受託辦理張義雄、張藝謄二人戶籍遷徙登記之時
    間為九十五年二月八日，距里長選舉日即同年六月十日，僅
    四個月又二日，恰符公職人員選舉罷免法所定選舉人須在選
    舉區繼續居住四個月以上之形式資格，而張義雄平日自行開
    店賣魚，張藝騰則受雇於他人賣魚，渠等原非居住於頂寮里
    ，對該里事務應非熟悉，竟特於選舉當日暫停工作而專程前
    往投票，且於投票後數日即將戶籍遷回，顯悖於常理，足證
    渠等為支持被告選舉頂寮里里長，竟虛報遷入戶籍，使張義
    雄、張藝謄二人不法取得形式上參與頂寮里里長投票選舉之
    資格，實際上該二人並未居住於頂寮里，渠等有妨害投票之
    犯意甚明。本件事證明確，被告犯行堪以認定，應依法論科
    。
二、按刑法第一百四十六條第一項之罪，其客觀構成要件有二，
    第一、須以詐術或其他非法之方法，第二、須使投票發生不
    正確之結果或變造投票之結果；所謂「詐術」即使用欺罔手
    段，使人陷於錯誤而言，所謂「其他非法之方法」，即除詐
    術外，其他一切非法律所允許之方法，均屬之；所謂「使投
    票發生不正確之結果」，應係指以非法之方法，使投票之結
    果，與事實不符，即為已足，毋須達到影響當選之票數始足
    成罪。依公職人員選舉罷免法之規定，有選舉權人在各該選
    舉區繼續居住四個月以上者，為公職人員選舉各該選舉區之
    選舉人，今若為符合上開公職人員選舉罷免法之規定，為支
    持某特定候選人，而將戶籍及實際上居住所遷入該選舉區，
    固符合上開規定及主權在民原則，自不待言。然若實際上並
    未居住該選舉區，為支持某特定候選人，而虛報遷入戶籍者
    ，則為所謂「投票部隊」，其有妨害選舉之純正及公正性，
    至為顯然，若以此種虛報戶籍遷入之手段進而投票，達妨害
    投票之目的，自非法律所允許之方法，應該當於刑法第一百
    四十六條所規定之「其他非法之方法」之要件，此最高法院
    九十二年度台上字第六一二五號判決意旨可供參照。被告與
    張義雄、張藝騰及蘇金菊以虛報遷入戶籍方式，使張義雄、
    張藝謄不法取得參與頂寮里里長投票選舉之資格，實際上該
    二人並未居住於頂寮里，該二人並進而投票使頂寮里里長投
    票發生不正確之結果，核被告所為係犯刑法第一百四十六條
    第一項之以非法之方法使投票發生不正確之結果之妨害投票
    正確罪。
三、又按共同正犯不限於事先協議，即便共犯間僅於行為當時有
    犯意聯絡者亦屬之，且共同正犯之意思聯絡，原不以數人間
    直接發生者為限，即有間接之聯絡者，亦屬之。查辦理戶籍
    遷入須提出遷入地址之房屋稅單等相關資料以憑辦理，本件
    蘇金菊係應張義雄之要求而提供其頂福街一九號戶籍地址及
    該址房屋稅單，足見蘇金菊、張義雄、張藝騰與被告甲○○
    間，透過張義雄居間聯絡，互有妨害投票之犯意聯絡與行為
    分擔，皆為共同正犯，被告以其與蘇金菊並不熟稔辯稱何來
    犯意云云，並不可採。又被告行為後，刑法第二十八條將共
  　同正犯之定義，由共同「實施」犯罪修正為「實行」，共同
    正犯之行為態樣固經修正，然就被告而言，不論修正前後均
    成立共同正犯，自無新舊法比較問題，應適用裁判時法即修
    正後之刑法第二十八條。渠等虛報遷入戶籍取得選舉投票權
    者雖有張義雄、張藝騰二人，然使投票發生不正確之結果行
    為唯一，所侵害選舉正確性及公正性之國家法益亦屬單一，
    為實質上一罪，被告應僅成立一妨害投票正確罪。爰審酌里
　　長選舉為最基層之選舉，少數幽靈人口即足以對選舉結果產
  　生不正確之影響，被告所為已破壞選舉之公正性，對其他候
    選人造成不公平之競爭，亦損及里民之權益，應受非難，及
    被告犯罪動機、手段、其素行尚佳暨其犯後猶飾詞否認未見
    悔意等一切情狀，量處如主文所示之刑。又被告行為時之刑
  　法第四十一條第一項前段係規定：「犯最重本刑為五年以下
    有期徒刑以下之刑之罪，而受六個月以下有期徒刑或拘役之
    宣告，因身體、教育、職業、家庭之關係或其他正當事由，
    執行顯有困難者，得以一元以上三元以下折算一日，易科罰
    金。」，關於易科罰金折算標準，依修正前罰金罰鍰提高標
    準條例第二條（現已刪除）規定，就其原定數額提高為一百
    倍折算一日，則本件被告行為時之易科罰金折算標準，應以
    銀元一百元以上三百元以下折算一日，再經折算為新臺幣後
    ，為新臺幣三百元以上九百元以下折算為一日。惟被告行為
    後刑法業已修正施行，依修正後刑法第四十一條第一項前段
    規定：「犯最重本刑為五年以下有期徒刑以下之刑之罪，而
    受六個月以下有期徒刑或拘役之宣告者，得以新臺幣一千元
    、二千元或三千元折算一日，易科罰金。」，易科罰金之折
    算標準至少為新臺幣一千元折算一日，經比較被告行為時及
    刑法修正後之易科罰金折算標準，行為時之折算標準顯較修
    正後為低，較有利於被告，爰依修正前刑法第四十一條第一
    項前段、廢止前罰金罰鍰提高標準條例第二條、現行法規所
    定貨幣單位折算新臺幣條例第二條等規定，就被告所宣告之
    刑諭知以銀元三百元即新臺幣九百元折算一日之易科罰金折
    算標準。另依公職人員選舉罷免法第九十八條第三項規定：
    「犯本章之罪或刑法分則第六章之妨害投票罪，宣告有期徒
    刑以上之刑者，並宣告褫奪公權。」，此項規定寓有強制性
    ，為刑法第三十七條第二項之特別規定，自應優先適用，再
    參酌刑法第三十七條第二項規定褫奪公權之期間，係一年以
    上十年以下（此部分於刑法修正前後並無不同，並不生比較
    問題），被告既經本院宣告有期徒刑，爰依前開規定，併宣
    告被告褫奪公權三年。末按犯罪在九十六年四月二十四日以
    前者，除本條例另有規定外，依下列規定減刑：一、死刑減
    為無期徒刑；二、無期徒刑減為有期徒刑二十年；三、有期
    徒刑、拘役或罰金，減其刑或金額二分之一。又依本條例應
    減刑之罪，經宣告褫奪公權逾一年者，其褫奪公權，比照主
    刑減刑標準定之，其期間不得少於一年，此九十六年七月十
    六日施行之中華民國九十六年罪犯減刑條例第二條第一項、
    第十四條分別定有明文。查本件被告之犯罪時間在九十六年
    四月二十四日以前，復無不得減刑之例外情形，爰依前開減
    刑條例第二條第一項第三款、第七條、第九條、第十四條之
    規定，減其宣告刑及褫奪公權之期間如主文所示，並諭知減
    刑後有期徒刑之易科罰金折算標準。
據上論斷，應依刑事訴訟法第二百九十九條第一項前段，刑法第
二條第一項前段、第二十八條、第一百四十六條第一項、第四十
一條第一項前段（修正前）、第三十七條第二項，罰金罰鍰提高
標準條例第二條（修正前），現行法規所定貨幣單位折算新臺幣
條例第二條，公職人員選舉罷免法第九十八條第三項，中華民國
九十六年罪犯減刑條例第二條第一項第三款、第七條、第九條、
第十四條，判決如主文。
本案經檢察官廖俊豪到庭執行職務。
中　　華　　民　　國　九十六　年　　十一　月　二十八　日
                  刑事第二庭  審判長法　官　沈福財
                                    法  官  卓春慧
                                    法  官  陳正昇
上列正本證明與原本無異。
如不服本判決，應於判決送達後十日內，向本院提出上訴狀（上
訴書狀應敘述具體理由，如未敘述具體上訴理由者，應於上訴期
間屆滿後20日內補提理由書於本院）。
中　　華　　民　　國　九十六　年　　十一　月　二十八　日
                                    書記官  侯麗茹
